Anderson Rocha - Análise da Produção e Consumo de Petróleo
==========================================================

```{r echo=FALSE, message=FALSE, warning=FALSE, packages}
# Carregue aqui todos os pacotes utilizados 
# na sua análise realizada neste arquivo fonte.

library(knitr)
library(ggplot2)
library(ggrepel)
library(gridExtra)
library(grid)
library(scales)
library(tidyr)
library(reshape2)
library(dplyr)

# Note que o parâmetro "echo" foi definido como FALSE neste código.
# Isso previne que o código apresente resultados formatados em HTML.
# Você deve definir echo=FALSE para todos os blocos de código no seu arquivo.

```

```{r echo=FALSE, Load_the_Data}
# Carregamento dos dados

setwd(paste("C:\\Users\\Anderson\\Documents\\UDACITY\\",
            "Nanodegree Data Scientist\\Projeto_EDA_R\\",sep=""))
ds_p <- read.csv('oil_production_total.csv')
ds_c <- read.csv('oil_consumption_total.csv')

#TRATAMENTO DE DADOS

#TRATAMENTO DO DATASET DE PRODUÇÃO

#FAZENDO A TRANSFORMAÇÃO DAS COLUNAS PARA LINHAS
ds_t_p <- gather(ds_p,Year,Production,-country,na.rm = FALSE,convert = TRUE)
#TRATANDO VALORES NULOS
ds_t_p[is.na(ds_t_p)] <- 0
#TRATANDO A COLUNA ANO, EXTRAINDO SÓ OS NÚMEROS E IGNORANDO O "X"
ds_t_p$Year <-substr(ds_t_p$Year, 2,5)
#VERIFICANDO O TIPO DE DADOS DA COLUNA ANO
typeof(ds_t_p$Year)
#CONVERTENDO PARA NUMÉRICO
ds_t_p$Year <- as.numeric(as.character(ds_t_p$Year))
#OS DADOS BRUTOS ESTÃO EM Tons Of Oil Equivalent (TOE)
#OS MESMOS SERÃO CONVERTIDOS PARA Barrels Of Oil Equivalent (BBOE)
# 1 (TOE) = 6.8412 (BBOE)
ds_t_p$Production <- ds_t_p$Production*6.8412
ds_t_p$Production <- round(ds_t_p$Production/1000000000,5)

#TRATAMENTO DO DATASET DE CONSUMO

#FAZENDO A TRANSFORMAÇÃO DAS COLUNAS PARA LINHAS
ds_t_c <- gather(ds_c,Year,Consumption,-country,na.rm = FALSE,convert = TRUE)
#TRATANDO VALORES NULOS
ds_t_c[is.na(ds_t_c)] <- 0
#TRATANDO A COLUNA ANO, EXTRAINDO SÓ OS NÚMEROS E IGNORANDO O "X"
ds_t_c$Year <-substr(ds_t_c$Year, 2,5)
#VERIFICANDO O TIPO DE DADOS DA COLUNA ANO
typeof(ds_t_c$Year)
#CONVERTENDO PARA NUMÉRICO
ds_t_c$Year <- as.numeric(as.character(ds_t_c$Year))
#OS DADOS BRUTOS ESTÃO EM Tons Of Oil Equivalent (TOE)
#OS MESMOS SERÃO CONVERTIDOS PARA Barrels Of Oil Equivalent (BBOE)
# 1 (TOE) = 6.8412 (BBOE)
ds_t_c$Consumption <- ds_t_c$Consumption*6.8412
ds_t_c$Consumption <- round(ds_t_c$Consumption/1000000000,5)

#FAZENDO O MERGE DOS DATASET'S DE PRODUÇÃO E CONSUMO; PORÉM, NÃO EXISTEM DADOS
#DE CONSUMO PARA TODOS OS PAÍSES / ANOS, DESSA FORMA O MERGE FOI FEITO DE MODO
#A DEIXAR EM BRANCO OS DADOS 
#FALTANTES DE CONSUMO

merged <- merge(ds_t_p,ds_t_c,by=c("country","Year"),all.x = TRUE)

#PAISES INTEGRANTES DA OPEP
#FONTE https://www.opec.org/opec_web/en/about_us/25.htm

#CRIANDO A COLUNA OPEP DE MODO A INDENTIFICAR OS PAÍSES MEMBROS DA OPEP
merged$Opep[merged$country %in% 
            c("Angola","Saudi Arabia","Algeria","Ecuador",
              "United Arab Emirates","Indonesia","Iran",
              "Iraq","Kuwait","Libya","Nigeria","Qatar",
              "Venezuela","Gabon","Congo Rep.")] <- 'Opep'

```

# Seção de Gráficos Univariados
```{r echo=FALSE,fig.align='center', Univariate_Plots}
#HISTOGRAMA DE PRODUÇÃO MUNDIAL
ggplot(aes(x=Production),data = merged)+
  geom_histogram(bins=60,fill=I('#F79420'))+
  scale_x_continuous(limits = c(0, 4.25), breaks = seq(0, 4.25, 0.5))+
  xlab("Produção em Bilhões de Barris de Óleo Equivalente")+
  ylab("Frequência")+
  ggtitle("Histograma da Produção Mundial em BBOE")

#HISTOGRAMA DE CONSUMO MUNDIAL
ggplot(aes(x=Consumption),data = subset(merged,!is.na(merged$Consumption)))+
  geom_histogram(bins=60,fill=I('blue'))+
  scale_x_continuous(limits = c(0, 6.5), breaks = seq(0, 6.5, 0.5))+
  xlab("Consumo em Bilhões de Barris de Óleo Equivalente")+
  ylab("Frequência")+
  ggtitle("Histograma do Consumo Mundial em BBOE")
```


# Análise Univariada

### Qual é a estrutura do conjunto de dados?

Os dados foram obtidos da gapminder, subgrupos energy / oil (https://www.gapminder.org/data/).
Foram utilizados 2 DATASETS, um sobre a produção de petróleo e outro sobre o consumo, esses DATASETS foram formatados para facilitar a análise dos dados de forma temporal, e posteriormente mesclados, o formato final ficou com 2548 linhas e 4 colunas, que representam: País, ano, produção e consumo, que estão expressos em BBOE (barrels of oil equivalent).

Também foi criada a coluna ‘Opep’ para identificar quais são os países que fazem parte da **OPEP** (organização dos países produtores de petróleo), dessa forma o DATASET final ficou com 2548 linhas e 5 colunas.

### Quais são os principais atributos de interesse deste conjunto de dados?

Os atributos mais importantes são a **Produção** e o **Consumo**.

### Quais outros atributos você acha que podem lhe auxiliar na investigação destes atributos de interesse?

Os demais atributos, **País** e **Ano**, são igualmente importantes pois nos permite comparar a produção e o Consumo entre os países e também o desempenho ao longo do tempo, identificando ocorrências que influenciaram por exemplo a produção.

### Você criou novas variáveis a partir dos atributos existentes no conjunto de dados?

As variáveis Produção e Consumo foram recalculadas, no DATASET original as mesmas estavam na unidade TOE (Tons Of Oil Equivalent) que não é a unidade de praxe para acompanhamento da produção e consumo de petroléo na indústria, a mesma foi recalculada para BBOE (Barrels Of Oil Equivalent).

Também foi transformada a variável ano, onde existia uma variável para cada ano.

E por último foi criada a variável 'Opep' como descrito anteriormente.

### Dos atributos investigados, distribuições incomuns foram encontradas? Você aplicou operações nos dados para limpá-los, ajustá-los ou mudar a forma dos dados? Se sim, por quê?

A distribuição é altamente enviesada, porém, isso reflete a realidade, ou seja, a grande maioria das produções anuais dos países não passa de 1 bilhão de barris, percebe-se que poucas produções anuais se concentram em 1.5 e 4.0 bilhões no ano.

Em relação ao consumo a tendência se repete, a maioria das ocorrências de consumo se concentram em países que consomem até 600 milhões BOE no ano, poucos são os grandes consumidores de Petróleo que exploraremos mais a diante.

# Seção de Gráficos Bivariados
```{r echo=FALSE,fig.align='center', Bivariate_Plots}
# PRODUÇÃO X CONSUMO NO MUNDO
ggplot(aes(x=Production,y=Consumption),
       data=subset(merged,!is.na(merged$Consumption)))+
          geom_point(aes(color=country))+
          ylab("Consumo")+
          xlab("Produção")+
          ggtitle("Produção X Consumo em BBOE")

# PRODUÇÃO X CONSUMO NO BRAZIL, DESTACANDO PONTOS DE INTERESSE
ss <- subset(merged,merged$country == 'Brazil')

ggplot(data = ss , aes(x = Production*1000, y = Consumption*1000))+
  geom_point()+
  annotate(geom="label_repel", x=0.07867*1000, y=0.35779*1000,label="1981",
           color="red",nudge_x=80, nudge_y=200)+
  annotate(geom="label_repel", x=0.06157*1000, y=0.38721*1000,label="1979",
           color="red",nudge_x=20, nudge_y=200)+
  geom_smooth()+
  ylab("Consumo em Milhões de BOE")+
  xlab("Produção em Milhões de BOE")+
  ggtitle("Produção e Consumo no Brasil com pontos de interesse")

# VERIFICANDO A CORRELAÇÃO ENTRE AS VARIÁVEIS PRODUÇÃO E CONSUMO
cor.test(merged$Production,
         merged$Consumption, method = c("pearson"))$estimate * 100

```

# Análise Bivariada

### Discuta sobre alguns dos relacionamentos observados nesta parte da investigação. Como os atributos de interesse variaram no conjunto de dados?

Foram considerados os atributos Produção e Consumo na análise Bivariada, dois gráficos foram criados e seguem as considerações sobre cada um deles:

* **Gráfico (PRODUÇÃO X CONSUMO):**

    Esse gráfico explorou a relação Produção x Consumo de todos os países do DATASET, existem alguns destaques     nítidos: Existem 4 grandes clusteres de dados:

    1) Estados Unidos, com uma elavada taxa de produção e consumo, porém é nítido que a demanda é maior que a produção;

    2) Russia e Arábia Saudita, tem produção elevada destacada, nesse caso eles produzem mais do que consomem;

    3) China, é muito visível o crescimento do consumo Chinês, porém a produção não + acompanha a demanda, o que faz da China um dos maiores importadores líquidos do mundo;

    4) O maior cluster são dos países que têm equilíbrio entre consumo e produção.

* **Gráfico (PRODUÇÃO E CONSUMO NO BRASIL, COM PONTOS DE DESTAQUES):**

    Se não fosse a produção estagnada até o ano de 1979, seria possível afirmar que a relação Produção x Consumo no Brasil é quase linear, ou seja, a Produção acompanhando a demanda, após o ano de 1981 a Produção cresce sucessivamente.

### Você observou algum relacionamento interessante entre os outros atributos (os que não são de interesse)?

A produção e consumo, estão relacionados diretamente com o ano, fatores geopolíticos por exemplo, influenciam a Produção e a Demanda, mais a frente ficará claro essa evolução através da inserção da variável tempo (anos).

### Qual foi o relacionamento mais forte encontrado?

Prodção e Consumo, apresentam uma relação moderada de **63.44%**

# Seção de Gráficos Multivariados

```{r echo=FALSE,fig.align='center',Multivariate_Plots}
#CONSUMO E PRODUÇÃO DE ALGUNS PAÍSES EM ALGUNS ANOS (GRÁFICO DE BARRAS)
c <- subset(merged,!is.na(merged$Consumption)
            & (merged$country %in%
            c('China','United States','Brazil','Saudi Arabia'))
            & merged$Year %in% c("2012","2013","2014","2015","2016"))
c$Opep=NULL
t <- melt(c, id=c("Year","country"))

ggplot(t, aes(x=Year, y=value, fill=variable))+
    geom_bar(stat='identity', position='dodge')+
    scale_fill_manual(values = c("deepskyblue4","cadetblue"))+
    ggtitle("Consumo x Produção - Alguns Países")+
    ylab("Produção em Bilhões de Barris de Óleo Equivalente")+
    xlab("Anos")+
    guides(fill=guide_legend(title="Legenda"))+
    geom_text(aes(label=round(value,1),fontface=1),size=3,
              check_overlap = TRUE,position=position_dodge(width=1))+
    facet_wrap(~ country)

# COMPARATIVO DA PRODUÇÃO E CONSUMO DESTACANDO O PAÍS
ss_merged <- subset(merged,!is.na(merged$Consumption) & 
                    merged$country %in% c('United States','Saudi Arabia',
                                          'China'))

to_plot <- summarise(group_by(ss_merged,Year,country),
               Cons_Medio=mean(Consumption),
               Prod_Media=mean(Production))
to_plot %>%
    gather(key,value, Prod_Media, Cons_Medio) %>%
    ggplot(aes(x=Year, y=value, colour=key)) +
    geom_line()+
    ggtitle("Comparativo Consumo x Produção - Alguns Países")+
    ylab("Prod. em Bilhões de Barris de Óleo Equivalente")+
    xlab("Anos")+
    theme(legend.title = element_blank())+
    facet_wrap(~ country)

#PRODUÇÃO AO LONGOS DOS ANOS, PAÍSES DA OPEP
ggplot(data = subset(merged,merged$Opep=='Opep'),
       aes(x = Year, y = Production,fill=country))+
          geom_bar(size=1.5,stat = "identity")+
          ylab("Produção em Bilhões de Barris de Óleo Equivalente")+
          xlab("Anos")+
          ggtitle("Prod. OPEP (Destaque para o Segundo Choque do Petróleo)")

#PRODUÇÃO TOTAL E PRODUÇÃO MÉDIA, PAÍSES DA OPEP (BOXPLOT)
ggplot(data=subset(merged,merged$Opep=='Opep'),
       aes(x=Year,y=Production,group=Year))+
          geom_boxplot()+
          stat_summary(fun.y = mean, geom="point",colour="red", size=1)+
          ylab("Prod. em Bilhões de Barris de Óleo Equivalente")+
          xlab("Anos")+
          ggtitle("Produção total e média - OPEP")
          

#PRODUÇÃO TOTAL E PRODUÇÃO MÉDIA, PAÍSES DA OPEP (BARPLOT)
ggplot(data=subset(merged,merged$Opep=='Opep'),aes(x=Year,y=Production))+
  geom_bar(stat="identity",fill="blue")+
  stat_summary(fun.y = mean, geom="line",colour="red", size=1)+
  ylab("Prod. em bilhões de Barris de Óleo Equivalente")+
  xlab("Anos")+
  ggtitle("Produção total e média - OPEP")
```

# Análise Multivariada

### Discuta sobre os relacionamentos observados nesta parte da investigação. Quais atributos que fortaleceram os demais na observação das variáveis de interesse?

Com a introdução da variável tempo (Anos), fica claro como que os aspectos históricos e geopolíticos influenciam os movimentos de produção e no consumo, destaco alguns pontos interessantes:

1) No gráfico "Consumo x Produção - Alguns Países", fica claro a posição consolidada de importador líquido ou exportador líquido de alguns países, destacando o Brasil que está muito perto de ser declarado auto-suficiente, podendo se tornar um exportador líquido;

2) No gráfico "Comparativo Consumo x Produção - Alguns Países", destaquei três movimentos interessantes: O crescimento exponencial do consumo da China, o impacto do Segundo Choque do Petróleo na Arábia Saudita (O maior produtor do mundo - **OPEP**) e por último o crescimento da produção após 2010 nos Estados Unidos com a introdução da exploração dos não convencionais;

3) O Segundo Choque do Petróleo (Destacado nos SLIDES sobre a **OPEP**) mostra uma queda expressiva na produção https://www1.folha.uol.com.br/folha/dinheiro/petroleo_choque2.shtml do países membros da **OPEP**.

Os dois últimos gráficos de produção dos países da **OPEP**, deixa evidente também, que apesar da alta produção, a média é baixa, pois somente alguns países da **OPEP** são super produtores (Gráfico de Barras e Gráfico de Caixas).

### Interações surpreendentes e/ou interessantes foram encontradas entre os atributos?

Como descrito, a variável tempo interage diretamente com as varáveis **Consumo** e **Produção**.

### OPCIONAL: Modelos foram criados usando este conjunto de dados? Discuta sobre os pontos fortes e as limitações do seu modelo.

------

# Gráficos Finais e Sumário

### Primeiro Gráfico
```{r echo=FALSE,fig.align='center', Plot_One}
#UM SUBSET PARA CADA CONJUNTO
#PAÍSES QUE NÃO SÃO MEMBROS DA OPEP
not_opep  <- subset(merged,!is.na(merged$Consumption)&is.na(merged$Opep))
#PAÍSES DA OPEP
opep      <- subset(merged,!is.na(merged$Consumption)&!is.na(merged$Opep))
#TODOS OS PAÍSES 
mundo     <- subset(merged,!is.na(merged$Consumption))

#CRIANDO UM GRÁFICO PARA CADA CENÁRIO 
to_plot<-summarise(group_by(mundo,Year),Consumo=mean(Consumption),
                   Producao=mean(Production))
p1<-to_plot %>% 
            gather(Leg,value, Producao, Consumo) %>%
                ggplot(aes(x=Year, y=value, colour=Leg)) +
                geom_line()+
                ylab("Produção em BBOE")+
                xlab("")+
                ggtitle('Mundo')

to_plot<-summarise(group_by(opep ,Year),Consumo=mean(Consumption),
                   Producao=mean(Production))
p2<-to_plot %>%
            gather(Leg,value, Producao, Consumo) %>%
                ggplot(aes(x=Year, y=value, colour=Leg)) +
                geom_line()+
                ylab("")+
                xlab("")+
                theme(legend.position="bottom")+
                theme(legend.title = element_blank())+
                ggtitle('OPEP')
                
to_plot<-summarise(group_by(not_opep,Year),Consumo=mean(Consumption),
                   Producao=mean(Production))
p3<- to_plot %>%
            gather(Leg,value, Producao, Consumo) %>%
                ggplot(aes(x=Year, y=value, colour=Leg)) +
                geom_line()+
                ylab("")+
                xlab("")+
                ggtitle('Não OPEP')

#COMBINANDO OS GRÁFICOS EM UMA ÚNICA VISUALIZAÇÃO PARA SER POSSÍVEL A COMPARAÇÃO
grid.arrange(p1 + theme(legend.position="none"),
             p2,
             p3 + theme(legend.position="none"),ncol=3)
```

### Descrição do Primeiro Gráfico

Esse gráfico ilustra o Consumo e a Produção ao longo dos anos, fazendo a análise em 3 grupos distintos: Os países que não são membros da **OPEP**, os membros da **OPEP** e todos os países juntos.
Chama a atenção como a produção dos países da **OPEP** é bem maior que o seu respectivo consumo. 
Fica claro também que é por conta dessa super-produção dos países da **OPEP** que não há falta de Petróleo em nível mundial pois é evidente que isolando os países não membros da **OPEP**, os mesmos têm consumo maior que as suas produções.

### Segundo Gráfico
```{r echo=FALSE,fig.align='center', Plot_Two}
#OS CINCO MAIORES PRODUTORES DO MUNDO
plot_top_prod <- subset(summarise(group_by(merged,country),
               Consumo_Total=sum(Consumption),
               Producao_Total=sum(Production)),
               Producao_Total > 50 & !is.na(Consumo_Total))

plot_top_prod %>%
    gather(LEG,value,Producao_Total, Consumo_Total) %>%
    ggplot(aes(country,value, fill=LEG)) +
    geom_bar(stat='identity',position='dodge')+
    theme(legend.position="bottom")+
    theme(legend.title = element_blank())+
    ylab("Acumulada em BBOE")+
    xlab("Países")+
    ggtitle("Maiores Produções Acumuladas")

#OS CINCO MAIORES CONSUMIDORES DO MUNDO
plot_top_cons <- subset(summarise(group_by(merged,country),
               Consumo_Total=sum(Consumption),
               Producao_Total=sum(Production)),
               Consumo_Total > 30 & !is.na(Consumo_Total))

plot_top_cons %>%
    gather(LEG,value, Producao_Total, Consumo_Total) %>%
    ggplot(aes(x=country, y=value, fill=LEG)) +
    geom_bar(stat='identity',position='dodge')+
    theme(legend.position="bottom")+
    theme(legend.title = element_blank())+
    ylab("Acumulado em BBOE")+
    xlab("Países")+
    ggtitle("Maiores Consumos Acumulados")
```

### Descrição do Segundo Gráfico

Esses dois gráficos ilustram os maiores consumidos e maiores produtores em valores acumulados ao longo dos anos.

### Terceiro Gráfico
```{r echo=FALSE,fig.align='center', Plot_Three}

ds_summary<-summarise(group_by(subset(merged,!is.na(merged$Consumption)),Opep),
               cons_total=sum(Consumption),
               prod_total=sum(Production))

ds_summary[is.na(ds_summary)] <- "Não Opep"

pie_1<-ggplot(aes(x="",y=prod_total,fill=Opep),data=ds_summary)+
       geom_bar(width=1,stat='identity')+
       coord_polar("y")+
       scale_fill_brewer(palette='RdYlBu') +
       ylab("")+
       xlab("")+
       ggtitle("Produção %")+
       theme(axis.text.x=element_blank()) +
       geom_text(aes(y = prod_total/2 +
                       c(0, cumsum(prod_total)[-length(prod_total)]), 
                       label = percent(prod_total/sum(prod_total))), size=5)

pie_2<-ggplot(aes(x="",y=cons_total,fill=Opep),data=ds_summary)+
       geom_bar(width=1,stat='identity')+
       coord_polar("y")+
       scale_fill_brewer(palette='RdYlBu') +
       ylab("")+
       xlab("")+
       ggtitle("Consumo %")+
       theme(legend.position="bottom")+
       theme(legend.title = element_blank())+
       theme(axis.text.x=element_blank()) +
       geom_text(aes(y = cons_total/2 +
                       c(0, cumsum(cons_total)[-length(cons_total)]), 
                       label = percent(cons_total/sum(cons_total))), size=5)

grid.arrange(pie_1 + theme(legend.position="none"),pie_2,ncol=2)

```

### Descrição do Terceiro Gráfico

Ilustrando consumo e prodção em termos percentuais, separando por países membros ou não da **OPEP**. Destaque para o consumo elevadíssimo dos países que não são da **OPEP**.

------

# Reflexão

A EDA explora como os aspectos geopolíticos e históricos influenciam o consumo e a produção de um dos principais commodities do mundo. A análise separou o grupo **OPEP**, que representa os países produtores de petróleo, e que tem um comportamento singular em relação a produção.
Foi possível indentificar países importadores líquidos e países exportadores líquidos, foi ainda possível identificar e analisar quedas e crescimentos, causados por eventos específicos, como: O **segundo choque do petróleo**, a **exploração dos não convencionais** nos Estados Unidos e o **desenvolvimento econômico** da China.